臺灣高等法院高雄分院民事裁定　　　　　100年度抗字第113號
抗　告　人　財團法人法律扶助基金會
法定代理人　吳景芳
代　理　人　賴昌榮
上列抗告人因與相對人臺灣土地銀行股份有限公司間聲請確訴費
用額聲明異議事件，對於民國100 年3 月22日臺灣屏東地方法院
100 年度事聲字第4 號所為裁定提起抗告，本院裁定如下：
    主  文
抗告駁回。
抗告程序費用由抗告人負擔。
    理  由
一、按法律扶助法第35條第1 至4 項之立法理由：「受扶助人既
    係透過基金會之協助而進行訴訟，則其依法或裁判得向對造
    請求之訴訟費用者，當無平白受領之理，且為簡化基金會求
    償之程序，爰參酌民事訴訟法第114 條之精神，就分會為提
    供法律扶助所支出之酬金及必要費用，明定視為訴訟費用之
    一部，並於第2 項及第3 項規定，得向負擔訴訟費用之他造
    請求返還。另為避免分會必須另行訴訟始能取得執行名義，
    爰於第4 項明定，分會得據受扶助人有執行力之執行名義，
    直接聲請確定訴訟費用額並據以聲請強制執行」。由此觀之
    ，該立法理由所謂得向對造請求之訴訟費用係指「依法或裁
    判」，其中所指「依裁判」固無論矣，而所指「依法」者，
    當非指依法律扶助法，蓋法律扶助法祇是規定得向對造請求
    之律師酬金或必要費用視為訴訟費用之一部，僅明示基金會
    分會得持受扶助人有「執行力」執行名義聲請確定訴訟費用
    額，無須再透過受扶助事件之當事人為聲請而已，至於得否
    向受扶助人之對造請求訴訟費用之返還，返還數額若干，仍
    須依其他法律定之。基此，如依民事訴訟法提起訴訟，關於
    第一、二審民事事件訴訟代理採律師許可代理，第三審民事
    事件方採律師強制代理、律師酬金為訴訟費用之一部（民事
    訴訟法第68條第1 項、第466 條之1 第1 項前段、第466 條
    之3 第1 項參照），果民事訴訟第一、二審當事人委任律師
    為訴訟代理人所給付酬金，除非當事人另有約定外，不論勝
    敗向由當事人自行負擔而不列為訴訟費用之一部，此乃不採
    律師強制代理之當然結論，何以能因當事人之一造有無受基
    金會扶助結果而有不同；若謂就扶助事件所支出之酬金及必
    要費用，視為訴訟費用之一部即為基金會分會請求受扶助人
    之對造返還酬金或必要費用之依據，顯然法律創造人民原來
    所無之負擔，此法律亦屬違反憲法平等權之法律；亦無國家
    設置機構一邊扶助人民，另一面再向原無需負擔費用之一方
    請求返還之理。再者，基金會分會若同時扶助民事訴訟之兩
    造（當然選任律師不同），不論訴訟結果為何，基金會分會
    聲請確定訴訟費用額而得為准許，豈為扶助之立法本旨（不
    論何造訴訟初始受扶助、訴訟結束要返還受扶助之金額？）
    。因此，法律扶助基金會分會支出之律師酬金，應指依法律
    扶助法以外其他法律規定得請求受扶助人之對造返還者，方
    屬當之，如訴訟中由基金會分會支出之必要訴訟費用（勘測
    費、提解費、登報費等等）或第三審律師酬金等為是。本件
    抗告人主張其為受扶助人李思靜、張儷齡二人與相對人間返
    還借款事件，支出之律師酬金，聲請確定訴訟費用額並由本
    件相對人支付云云，經查該律師並非法院或審判長依法為受
    扶助人李思靜、張儷齡二人所選任之特別代理人或訴訟代理
    人，揆諸前開說明，尚非依法律扶助法以外其他法律規定得
    請求受扶助人之對造返還者，殊難遽以李思靜、張儷齡二人
    接受法律扶助，即認該第一審律師酬金得列為訴訟費用之一
    部而請求對造負擔。本件抗告人聲請確定訴訟費用額並由本
    件相對人負擔受扶助人之律師酬金，自無從准許。原審認司
    法事務官裁定駁回本件抗告人之聲請，並無違誤，本件抗告
    人對之異議，為無理由，而為駁回其異議聲明之裁定，經核
    並無不合。抗告人意旨仍執前詞謂法律扶助法第35條為民事
    訴訟法之特別規定及依該法條之立法理由，應認抗告人支出
    之律師酬金為訴訟費用之一部，由相對人負擔云云，指摘原
    裁定不當，尚屬無理由，其抗告應予駁回。
二、據上論結，本件抗告為無理由，依民事訴訟法第495 條之1
    第1 項、第449條第1項、第95條、第78條，裁定如主文。
中    華    民    國   100    年    5     月    6     日
                            民事第四庭
                                審判長法官  林健彥
                                法      官  謝靜雯
                                法      官  李昭彥
以上正本證明與原本無異。
本件不得再抗告。
中    華    民    國    100   年    5     月    6     日
                                書  記  官  黃富美